ACORDAO-COMPLETO-2530133

ACÓRDÃO 1242/2022 ATA 7/2022 - SEGUNDA CÂMARA

VISTOS, relatados e discutidos estes autos de pedido de reexame interposto por Iracema Lima Velame Branco (XXX.585.225-XX) contra o Acórdão 8369/2021-TCU-Segunda Câmara, relator o Ministro Augusto Nardes, que julgou ilegal o ato de aposentadoria da recorrente e negou-lhe registro, em razão do percebimento indevido da vantagem de "quintos" decorrentes do exercício de função de oficial de justiça avaliador (FC-05) em desacordo com a legislação de regência,
ACORDAM os Ministros do Tribunal de Contas da União, reunidos em Sessão da Segunda Câmara, ante as razões expostas pelo Relator, em: 
9.1. com fundamento no art. 48 da Lei nº 8.443/1992 e nos arts. 285, caput, e 286, parágrafo único do RI/TCU, conhecer do pedido de reexame para, no mérito negar-lhe provimento;
9.2. dar conhecimento deste acórdão, encaminhando a respectiva cópia, ao TRF 1ª Região, e à recorrente, informando-os de que a presente deliberação, acompanhada do Relatório e do Voto que a fundamenta, está disponível para a consulta no endereço virtual https://www.tcu.gov.br/acordaos.

Pedido de reexame interposto por Iracema Lima Velame Branco ex-servidora do Tribunal Regional Federal da 1ª Região, contra o Acórdão 8.369/2021-TCU-2ª Câmara (peça 10), que teve como relator o Excelentíssimo Senhor Ministro Augusto Nardes.

Segunda Câmara

Tribunal Regional Federal da 1ª Região.

3. Recorrente: Iracema Lima Velame Branco (XXX.585.225-XX).

13.1. Ministros presentes: Bruno Dantas (Presidente) e Antonio Anastasia (Relator).
13.2. Ministro-Substituto convocado: André Luís de Carvalho.

ANTONIO ANASTASIA

Ministro Augusto Nardes.

Trata-se de pedido de reexame interposto por Iracema Lima Velame Branco, servidora aposentada do Tribunal Regional Federal da 1ª Região, contra Acórdão 8369/2021-TCU-Segunda Câmara (peça 10) , relator o Ministro Augusto Nardes.
2.	Transcrevo a seguir, com ajustes de forma, nos termos do art. 1º, § 3º, inciso I, da Lei nº 8.443/92, a instrução lavrada no âmbito da Secretaria de Recursos (peça 62) , cuja proposta de encaminhamento foi endossada pelo diretor da subunidade (peça 63) e pelo Ministério Público junto ao TCU (peça 65) , na pessoa do Procurador Sérgio Ricardo Costa Caribé.
"INTRODUÇÃO
1.	Trata-se de pedido de reexame (peças 39-52) interposto por Iracema Lima Velame Branco ex-servidora do Tribunal Regional Federal da 1ª Região, contra o Acórdão 8369/2021-TCU-Segunda Câmara (peça 10) , que teve como relator o Excelentíssimo Senhor Ministro Augusto Nardes. 
1.1. 	A deliberação recorrida apresenta o seguinte teor: 
VISTOS, relatados e discutidos este processo de aposentadoria de ex-servidores do Tribunal Regional Federal da 1ª Região,  
ACORDAM os Ministros do Tribunal de Contas da União, reunidos em sessão da Segunda Câmara, diante das razões expostas pelo relator e com fundamento na Constituição Federal, art. 71, III e IX e na Lei 8.443/1992, arts. 1º, V, e 39, II, em:  
9.1.	considerar ilegais, recusando-lhes registro, os atos de aposentadoria de Iracema Lima Velame Branco, Leida Silva e Maria Nilzete da Silva Pimentel Freitas, com base nos arts. 71, inciso III, da Constituição Federal, 1º, inciso V, e 39, inciso II, da Lei 8.443/1992 e 260, § 1º, do Regimento Interno;  
9.2.	dispensar o ressarcimento das quantias indevidamente recebidas de boa-fé (Enunciado 106 da súmula da jurisprudência predominante do TCU) ;  
9.3.	determinar, com fulcro no art. 262, caput, do Regimento Interno deste Tribunal, ao Tribunal Regional Federal da 1ª Região, sob pena de responsabilidade solidária da autoridade administrativa omissa, que:  
9.3.1. emita novos atos de aposentadoria e submeta-os a registro deste Tribunal no prazo de trinta dias, após corrigidas as falhas que ensejaram a sua ilegalidade;  
9.3.2. no prazo de 15 dias, comunique aos interessados a deliberação deste Tribunal e os alerte de que o efeito suspensivo proveniente da eventual interposição de recursos, junto ao TCU, não os eximirá da devolução dos valores indevidamente recebidos após a notificação;  
9.3.3. no prazo de trinta dias, contados da ciência da decisão, envie a este Tribunal documentos comprobatórios de que os interessados cujos atos foram impugnados estão cientes do julgamento deste Tribunal;  
9.4. dar ciência desta deliberação aos interessados e ao Tribunal Regional Federal da 1ª Região. (grifos acrescidos)  
HISTÓRICO  
2.	A ex-servidora Iracema Lima Velame Branco ocupava o cargo de Analista Judiciário, especialidade Execução de Mandados (antigo Oficial de Justiça Avaliador) , sendo que os quintos incorporados decorrem do exercício da função de execução de mandados (FC-05) . 
2.1.	Sobre essa questão, o TCU tem entendimento no sentido de que a função de execução de mandados não gera direito à incorporação de quintos, por se tratar de vantagem inerente à estrutura remuneratória do cargo de Analista Judiciário, especialidade Execução de Mandados (Acórdão 2784/2016-TCU-Plenário e 5.443/2020-TCU-1ª Câmara, de relatoria do Ministro Benjamin Zymler) . 
2.2.	Além disso, a remuneração da interessada contempla a Gratificação de Atividade Externa (GAE) , vantagem criada com o exato propósito de bonificar o exercício da execução de mandados, inerente a seu cargo. Assim, para além da impossibilidade de incorporação de quintos da referida FC05, o pagamento desses quintos cumulativos com a GAE constitui verdadeiro bis in idem, com dupla remuneração pelo mesmo fundamento, o exercício das atribuições de execução de mandados. 
ADMISSIBILIDADE 
3. Reitera-se o exame de admissibilidade realizado pelo Sar/Serur (peças 53 e 54) , que opinou pelo conhecimento do recurso, nos termos do artigo 48 da Lei 8.443/1992, c/c os artigos 285 e 286, parágrafo único, do RI/TCU, suspendendo-se os efeitos dos subitens 9.1, 9.3 e 9.3.1 do Acórdão 8369/2021-TCU-Segunda Câmara. O Excelentíssimo Senhor Ministro Raimundo Carreiro, mediante despacho de peça 57, concordou com esta unidade técnica.  
EXAME DE MÉRITO 
4. 	Delimitação 
4.1. 	Constitui objeto do presente recurso definir se: 
a)	a função de execução de mandados tem natureza jurídica de função de confiança; 
b)	é legal a acumulação de quintos com a GAE; 
c)	ocorreu violação aos princípios da segurança jurídica e da vedação de interpretação retroativa; 
d)	houve violação aos princípios da irredutibilidade de vencimentos e do caráter contributivo das parcelas impugnadas; 
e)	é pertinente a modulação dos efeitos do acórdão recorrido; 
f)	os precedentes na justiça federal vinculam esta Corte de Contas. 
5. 	Da função de execução de mandados 
5.1. Aduz-se que a função de execução de mandados tem natureza jurídica de função de confiança, com base nos seguintes argumentos. 
5.2. A Gratificação de Representação de Gabinete (GRG) e a subsequente função comissionada de executante de mandados (ambas funções de confiança) não eram devidas automaticamente aos oficiais de justiça, sendo necessária a designação formal (para apenas alguns) , com encargos adicionais e diferenciações entre os tribunais (peça 39, p. 2-9) . 
5.3. Diversamente do aduzido pela Corte de Contas, portanto, a retribuição discutida guardava, sim, o necessário elemento da fidúcia, que não lhe conferia o caráter geral e abstrato (peça 39, p. 10-11) . 
5.4.  Ao contrário do que afirma o Acórdão 2784/2016-TCU-Plenário, de relatoria do Ministro Benjamin Zymler, apenas alguns oficiais de justiça eram designados para a função de Executante de Mandados. Além disso, esta parcela não se dirigia ao exercício das atribuições efetivas do cargo, mas estabelecia encargos adicionais (peça 39, p. 11-16) . 
5.5. Conclui-se, dessa forma, que a função de Executante de Mandados sempre denotou natureza jurídica de função de confiança, foi equiparada à função de direção, chefia e assessoramento pela Resolução 128/1994, do CJF, e, a partir da Lei 9.421/1996, ficou integrada ao Quadro de Pessoal das Funções Comissionadas do Poder Judiciário, compreendendo funções de direção, chefia e assessoramento (peça 39, p. 15) . 
5.6. 	Assim dispôs o Ato Regulamentar 641/1987 do Conselho da Justiça Federal (CJF) : 
Art. 3º As designações para as funções a que se referem os artigos 1º e 2º far-se-ão por atos do Diretor do Foro da respectiva Seção Judiciária, após a indicação do Juiz Federal a que estiverem subordinados os servidores, observando-se os seguintes critérios: 
 (...) 
V - as funções de Executantes de Mandados são exclusivas dos Oficiais de Justiça Avaliadores no efetivo exercício das atribuições inerentes e próprias do cargo. 
5.7. Defende a recorrente que as designações para a funções de Executantes de Mandados não aconteciam de forma automática, mas dependiam de ato do Diretor do Foro da Seção Judiciária, após a indicação do Juiz Federal.  
5.8. Para o deslinde da presente questão, é de mister perquirir se a função de executante de mandado tem, em seu exercício, atribuições que ensejem a fidúcia de uma autoridade superior. 
5.9. 	Sobre o tema, dispõe o art. 4º, § 1º, da Lei 11.416/2006, com a redação dada pela Lei 12.774/2012: 
§ 1º Os ocupantes do cargo de Analista Judiciário - área judiciária cujas atribuições estejam relacionadas com a execução de mandados e atos processuais de natureza externa, na forma estabelecida pela legislação processual civil, penal, trabalhista e demais leis especiais, serão enquadrados na especialidade de Oficial de Justiça Avaliador Federal. (Redação dada pela Lei 12.774/2012) 
5.10. Assim, a atividade de execução de mandados e atos processuais de natureza externa não têm, em sua essência, a necessidade de um plus, de uma fidúcia de uma autoridade superior, eis que, nos termos do dispositivo supra, os titulares do cargo efetivo de analista judiciário poderiam ser enquadrados na especialidade de Oficial de Justiça Avaliador Federal, desde que tivessem atribuições relacionadas com tal atividade. 
5.11. 	De outro giro, traz-se à colação a doutrina de Carlos Maximiliano (grifos acrescidos) : 
Consideram-se excepcionais as disposições que asseguram privilégio, palavra este de significados vários no terreno jurídico. Abrange: a) o direito exclusivo de explorar serviço de utilidade pública, isto é, o fornecimento de água, luz, transporte fluvial ou urbano etc.; b) o gozo e a exploração de propriedades e riquezas do Estado; franquias, benefícios e outras vantagens especiais concedidas a indivíduos ou corporações; c) preferências e primazias asseguradas, quer a credores, quer a possuidores de boa-fé, autores de benfeitorias e outros, pelo Código Civil, Lei das Falências e diversas mais. 
Nos dois primeiros casos, a e b, em que o poder público é o outorgante, a exegese, embora estrita, não pode ser de tal modo limitadora que torne a concessão inoperativa, ou a obra irrealizável. Entretanto, o monopólio deve ser plenamente provado, não se presume; e nos casos duvidosos, quando aplicados os processos de Hermenêutica, a verdade não ressalta nítida, interpreta-se o instrumento de outorga oficial contra o beneficiado e a favor do Governo e do público. 
 (...) 
Parece oportuna a generalização da regra exposta acerca de determinadas espécies de preceitos, esclarecer como se entende e aplica uma norma excepcional. É de Direito estrito; reduz-se à hipótese expressa: na dúvida, segue-se a regra geral. Eis porque se diz que a exceção confirma a regra nos casos não excetuados. (in Hermenêutica e aplicação do direito. 15ª Ed., Rio de Janeiro: Forense, 1995, p. 232 e 234) . 
5.12. Posta assim a questão, entende-se que as disposições que assegurem a incorporação de quintos são disposições excepcionais. Daí que, em havendo dúvida sobre a natureza jurídica de determinada função (se de confiança ou não) , deve-se interpretar contra o beneficiado, e, por via de consequência, entende-se que a função de "executante de mandados" não é uma função de confiança. 
5.13. Nesse sentir, entende-se que as funções de Executantes de Mandados são indistintamente atribuídas aos Oficiais de Justiça Avaliadores no efetivo exercício das atribuições inerentes e próprias do cargo. 
5.14. Nessa toada, não se pode relegar ao oblívio as considerações do Ministro Benjamin Zymler, por ocasião da apreciação do TC Processo 046.575/2020-0 (Acórdão 1738/2021-TCU-Primeira Câmara) : 
10.	No tocante ao sr. (...) , tem-se que o interessado era ocupante do cargo de analista judiciário, especialidade oficial de justiça avaliador, no qual incorporou "quintos" da Função Comissionada de Execução de Mandados (FC-5) . Tais "quintos", a partir de 1994, integraram a base de cálculo da média das remunerações de contribuição do inativo, aposentado compulsoriamente, por idade, em 2009.  
11.	Ocorre que a vantagem, desde sua origem, sempre foi inerente ao cargo efetivo do servidor, não podendo, exatamente por isso, dar ensejo à "incorporação" de "quintos". Eis o dispositivo que a instituiu: 
Ato Regulamentar 641/1987, do Conselho da Justiça Federal 
Art. 3º As designações para as funções a que se referem os artigos 1º e 2º far-se-ão por atos do Diretor do Foro da respectiva Seção Judiciária, após a indicação do Juiz Federal a que estiverem subordinados os servidores, observando-se os seguintes critérios: 
 (...) 
V - as funções de Executantes de Mandados são exclusivas dos Oficiais de Justiça Avaliadores no efetivo exercício das atribuições inerentes e próprias do cargo. 
12. Sobre a matéria, o Plenário desta Corte, por meio do Acórdão 2.784/2016, de minha relatoria, esposou o seguinte entendimento: 
5.	(...) verifico que consta dos atos daqueles que se inativaram no cargo de Analista Judiciário, especialidade Oficial de Justiça Avaliador, o pagamento da vantagem dos quintos, decorrentes da função comissionada FC-5, que teve origem na Gratificação de Representação de Gabinete instituída por meio de normativos internos. 
6.	Ocorre que tanto a GRG quanto a FC-5 não possuía natureza de função de confiança, pois era paga a todos os ocupantes do cargo efetivo de Analista Judiciário, especialidade Oficial de Justiça Avaliador. Logo, a 'investidura' na função não dependia de escolha da autoridade, do quesito confiança, inerente a todos os ocupantes de função comissionada. Tampouco poderiam seus ocupantes ser demitidos ad nutum. Assim, a despeito do nomen iuris, claro está que se tratava de verdadeira gratificação paga em razão do exercício das atribuições típicas do cargo (execução de mandados) e criada por normativos internos do TRF da 2ª Região.  
7.	Posteriormente, quando do advento da Lei 9.421/1996, a GRG paga aos Oficiais de Justiça foi transformada em FC-5.  
8.	Embora a própria criação dessa gratificação, por meio de ato administrativo, pudesse ser examinada sob o aspecto da legalidade, o fato é que essa vantagem não possui natureza de função (pois paga indistintamente a todos os Oficiais de Justiça) e, portanto, não teria o condão de gerar a incorporação de quintos.  
9.	Nessa linha, cumpre mencionar o Acórdão 1473/2009-TCU-Segunda Câmara (relator Ministro José 
Jorge) , no qual se considerou ilegal o pagamento de gratificação de representação oriunda de 'função' atribuída a Consultor Legislativo do Senado. O relator acolheu o entendimento do então titular da Sefip, assim vazado:  
À luz dessas definições, parece-nos fora de dúvida que a gratificação de representação paga aos Consultores Legislativos - a exemplo do que já se verificava, a despeito de sua designação oficial, com a anterior 'função comissionada' que lhe deu origem - não se confunde com as funções de confiança, as funções gratificadas ou, muito menos, com os cargos em comissão. 
De fato, a gratificação de representação não se encontra associada ao desempenho de encargos especiais atribuídos a apenas uma parte dos Consultores; também não depende da relação de confiança entre o beneficiário e a autoridade responsável pela nomeação; não é transitória e nem pode ser suprimida discricionariamente da remuneração dos servidores. Antes, a gratificação de representação tipifica uma vantagem inerente ao cargo efetivo de Consultor Legislativo, de sorte que o requisito essencial para sua percepção é precisamente a investidura no cargo. 
 (...) 
De outra parte, como corolário, não é demais salientar que, tratando-se de vantagem própria do cargo efetivo, a gratificação de representação, assim como a função comissionada que a precedeu, em hipótese alguma poderia dar ensejo à incorporação de quintos. 
Com efeito, afora o quanto estabelecido no art. 50 da Lei 8.112/1990, tem-se que o instituto da incorporação de funções, enquanto existente, tinha por objetivo precípuo proporcionar estabilidade financeira àqueles servidores que, investidos por longo período em funções comissionadas, viam-se permanentemente sujeitos a drástica redução no padrão de seus vencimentos, em face do caráter transitório dessas funções, o que poderia, inclusive, comprometer sua independência e exação no exercício de suas atribuições. Tal, como visto, jamais foi o caso da gratificação de representação ou da função comissionada conferida aos Consultores Legislativos, que, por constituir vantagem intrinsecamente vinculada ao cargo efetivo, sempre teve, por definição, caráter permanente. 
10. Ademais, não se deve olvidar que o art. 16 da Lei 11.416/2006, que instituiu a Gratificação de Atividade Externa (GAE) , devida exclusivamente ao Oficial de Justiça Avaliador, vedou a percepção dessa gratificação para os servidores designados para o exercício de função comissionada e para os ocupantes de cargo em comissão: 
Art. 16.  Fica instituída a Gratificação de Atividade Externa - GAE, devida exclusivamente aos ocupantes do cargo de Analista Judiciário referidos no § 1o do art. 4o desta Lei. 
§ 1o A gratificação de que trata este artigo corresponde a 35% (trinta e cinco por cento) do vencimento básico do servidor. 
§ 2o É vedada a percepção da gratificação prevista neste artigo pelo servidor designado para o exercício de função comissionada ou nomeado para cargo em comissão.' (grifei) 
11.	Ora, se a GAE não é devida ao servidor ativo que exerce função ou cargo em comissão, não é possível concedê-la ao inativo que se aposenta com as vantagens previstas no do art. 193 da Lei 8.112/1990, sob pena de conferir tratamento mais vantajoso ao inativo que ao ativo. Ou bem o inativo carreia para sua aposentadoria as vantagens inerentes ao cargo comissionado ou percebe a gratificação criada para remunerar o Oficial de Justiça pelo desempenho exclusivo das atribuições típicas de seu cargo.  
12.	Nesse ponto, deve-se registrar que os atos de alteração de fundamento legal emitidos pelo TRF da 2ª Região excluíram, de forma acertada, a parcela 'opção' para tornar viável o pagamento da GAE (vide, por exemplo, ato de peça 5) . 
13.	Quando, porém, se verifica que a função de confiança exercida na atividade era, de fato, gratificação inerente ao cargo efetivo ocupado pelo servidor, o pagamento de 'quintos', além de carecer de sustentação legal, constitui verdadeiro bis in idem, pois cria situação na qual se remunera duplamente o servidor sob o mesmo fundamento: exercício das atribuições de Oficial de Justiça. Diversa é a conclusão quando se verifica que os 'quintos' tiveram origem no exercício de outras funções, não relacionadas às atribuições de Oficial de Justiça. Nessa situação, constitui vantagem paga a qualquer ocupante de cargo efetivo que tenha exercido no passado, no prazo estipulado em lei, cargo comissionado/função de confiança. 
14.	De igual forma, não se pode admitir o pagamento da parcela 'opção', seja ela decorrente ou não da FC-5 atribuída aos Oficiais de Justiça, ao inativo que percebe a GAE, em razão da vedação expressa contida no § 2º do art. 16 da Lei 11.416/2006, ainda que a mencionada parcela tenha origem em outra função de confiança e decorra da exata aplicação do art. 193 da Lei 8.112/1990.  
15.	Do contrário, estar-se-ia conferindo tratamento mais vantajoso ao servidor inativo que ao ativo, o que não parece razoável, por contrariar o objetivo do § 2º do art. 16 da Lei 11.416/2006, que consiste não apenas em remunerar o Oficial de Justiça pelo desempenho de suas atribuições, senão também estimulá-lo a se manter na atividade para a qual foi admitido. 
16.	Sendo assim, até mesmo o servidor que tenha a seu favor ato de aposentadoria já registrado há mais de cinco anos, do qual constou a incorporação de 'quintos' e/ou o pagamento da 'opção', perde o direito a essas parcelas se optar por receber a GAE. 
5.15.	Destarte, considerando que os quintos de FC-05 constantes dos proventos da recorrente são decorrentes do exercício da atribuição de executante de mandados, é de se propor a mantença da ilegalidade de seu ato de aposentadoria. 
5.16.	Nessa ordem de ideias, opina-se pela rejeição dos argumentos apresentados. 
6.  	Da Cumulação da VPNI (quintos de FC-05) com a GAE 
6.1. A recorrente defende a cumulação de quintos de FC-05 com a GAE, com base nos seguintes argumentos. 
6.2. A Lei 11.416/2006 criou a Gratificação de Atividade Externa - GAE, devida a todos os Oficiais de Justiça que estiverem no efetivo exercício de suas funções. Portanto, essa sim se constitui como uma parcela remuneratória própria do cargo efetivo de Analista Judiciário, especialidade Oficial de Justiça Avaliador Federal, pois independe de qualquer designação e compõe a estrutura remuneratória do cargo efetivo (peça 39, p. 16-17) . 
6.3. Assim, a GAE foi instituída como vantagem integrante da estrutura remuneratória do cargo de provimento efetivo de Oficial de Justiça Avaliador Federal, sem natureza de função comissionada, uma vez que - diferentemente da GRG e da FC - prescinde de qualquer juízo de discricionariedade na sua concessão (peça 39, p. 26) . 
6.4. Desse modo, em razão da entrada em vigor da Lei 11.416/2006, em 15/12/2007, os Oficiais de Justiça passaram a fazer jus à Gratificação de Atividade Externa, sendo esta implementada também na remuneração dos servidores que possuíam VPNI oriunda de quintos incorporados (peça 39, p. 27-28) . 
6.5. Nesse sentido, a legislação em vigor desde a instituição da GAE afirmou a sua compatibilidade com as demais parcelas remuneratórias já incorporadas. Entre a GAE e qualquer VPNI é impossível a existência de bis in idem, seja porque é posicionamento pacificado na jurisprudência que a VPNI não guarda conexão com a parcela que lhe deu origem, seja porque a incorporação se deu sobre GRG e FC em função de confiança de executante de mandados, diversa da GAE. O equívoco da Corte de Contas contraria a consolidação da interpretação judicial a respeito (peça 39, p. 28) . 
Análise 
6.6. É despicienda a análise da presente questão, uma vez que foram apresentados argumentos robustos no sentido da impossibilidade da incorporação de quintos de FC-05, inerentes à atribuição de execução de mandados, pela recorrente. 
7.  	Da segurança jurídica e da vedação de entendimento retroativo 
7.1. Aduz-se que houve violação aos princípios da segurança jurídica e da vedação de entendimento retroativo, com base nos seguintes argumentos. 
7.2. A Administração viola o princípio da segurança jurídica das relações ao pretender desconstituir situação legalmente adquirida, suprimindo parcelas de quintos incorporadas à remuneração da servidora (peça 39, p. 31) . 
Análise 
7.3. Sobre o princípio da segurança jurídica, cabe lembrar que a sedimentada jurisprudência da Suprema Corte é no sentido de classificar como ato complexo a concessão de aposentadoria, reforma ou pensão, consoante os seguintes julgados (RMS 3881/SP, MS 19875/DF, RE 195861/ES e MS 23665/DF) . 
7.4. Assim, sendo o ato de aposentadoria complexo, este somente passa a estar plenamente formado (perfeito) , válido (aferição da legalidade com reflexo de definitividade perante a Administração) e eficaz (plenamente oponível a terceiros, deixando de apresentar executoriedade provisória) quando recebe o registro pela Corte de Contas. Tal entendimento decorre do disposto no inciso III do art. 71 da Constituição Federal, que estabelece que compete ao Tribunal de Contas da União apreciar, para fins de registro, a legalidade dos atos de admissão, assim como a concessão de aposentadoria, reforma ou pensão. 
7.5. Nessa perspectiva, impõe-se reconhecer que referido ato possui natureza precária (Acórdão 2482/2007-TCU-Primeira Câmara, de relatoria do Minisro Augusto Nardes) , razão pela qual, até que haja o efetivo julgamento e o consequente registro pela Corte de Contas, não há que se falar em ato jurídico perfeito, tendo em vista a ausência de aperfeiçoamento e definitividade do ato. 
7.6. A propósito do tema, colaciona-se entendimento esposado pela Corte Constitucional ao decidir no âmbito do RE 195.861/ES: 
APOSENTADORIA. ATO ADMINISTRATIVO DO CONSELHO DA MAGISTRATURA. NATUREZA. COISA JULGADA ADMINISTRATIVA. INEXISTÊNCIA. O ato de aposentadoria exsurge complexo, somente se aperfeiçoando com o registro perante a Corte de Contas. Insubsistência da decisão judicial na qual assentada, como óbice ao exame da legalidade, a coisa julgada administrativa. (grifos acrescidos)  
7.7. No caso em apreço, não houve o respectivo registro em razão da constatação de ilegalidade no ato, o que afasta, por si só, a presunção de legitimidade do ato administrativo que concedeu o benefício ao recorrente, não havendo, assim, que se falar em violação da segurança jurídica ou de proteção da confiança.  
7.8. Quanto à boa-fé da recorrente, tenha-se presente que foi considerada ao se dispensar a devolução dos valores indevidamente recebidos, nos termos do acórdão recorrido. 
7.9. É sobremodo importante ressaltar que este Tribunal tem o poder/dever de apreciar, para fins de registro, os atos de pensão civil na esfera federal, nos termos do art. 71 da Lei Maior. Esta prerrogativa não pode ser infirmada pela sobreposição dos princípios da razoável duração do processo e da eficiência na Administração Pública. 
7.10. Nesse quadro, o argumento de que teria havido violação ao princípio da vedação de aplicação retroativa de nova interpretação deve ser rechaçado por três razões: 
i)	não há direito adquirido à exegese; 
ii)	não houve o registro do ato de aposentadoria do interessado, de tal arte a não se aplicar a máxima de que a "modificação posterior de jurisprudência não alcançaria as situações consolidadas à luz de critério interpretativo anterior". Isto porque poder-se-ia falar em situação consolidada apenas quando o ato de concessão recebe o registro do TCU, por ser ato complexo; 
iii) o acórdão que julgar legal o ato de aposentadoria e determinar o seu registro não faz coisa julgada administrativa, nos termos do § 2º do art. 260 do Regimento Interno deste Tribunal. 
7.11. Nessa direção, rememora-se a decisão exarada pelo Plenário do STF, no MS 26.196, de Relatoria do Ministro Ayres Brito (Ata 1/2011, DJE 20, de 18/11/2010) , no sentido de que "O que regula os proventos da inatividade é a lei (e não sua interpretação) vigente ao tempo em que o servidor preencheu os requisitos para a respectiva aposentadoria (Súmula 359/STF) . Somente a lei pode conceder vantagens a servidores públicos (...) ". 
7.12. A Suprema Corte também deixou assente que "Inexiste direito adquirido com fundamento em antiga e superada interpretação da lei", bem assim afastou o princípio da segurança em caso semelhante ao ora apreciado, em que o registro do ato não foi autorizado pelo TCU e a antiga jurisprudência não havia sido aplicada em relação ao impetrante. 
7.13. 	Nessa ordem de ideias, opina-se pela rejeição dos argumentos apresentados. 
8.  	Da irredutibilidade dos vencimentos e do caráter contributivo 
8.1. Aduz-se que teria havido violação ao princípio da irredutibilidade de vencimentos e ao caráter contributivo, com base nos seguintes argumentos. 
8.2. O inciso XV do art. 37 da Constituição da República dispõe sobre o direito de irredutibilidade dos vencimentos dos servidores públicos (peça 39, p. 34-35) . 
8.3. Se houve a incidência de contribuição previdenciária sobre ambas as parcelas, deve haver a incorporação aos proventos de aposentadoria, em razão do caráter contributivo do regime previdenciário. Bem por isso que a não incidência da contribuição previdenciária sobre verbas não incorporáveis aos proventos se dá devido ao caráter contributivo do sistema previdenciário, já que se faz necessária a contraprestação efetiva ou potencial (peça 39, p. 26-29) . 
Análise 
8.4. No que tange ao argumento da violação ao princípio da irredutibilidade dos proventos, destaca-se que, de acordo com o STF, não há óbice à redução de proventos caso alguma parcela/vantagem esteja sendo paga ao arrepio da lei, nos termos do entendimento proferido no âmbito do MS 25.552, de relatoria da Ministra Cármen Lúcia, verbis:  
MANDADO DE SEGURANÇA. ATO DO TRIBUNAL DE CONTAS DA UNIÃO. APOSENTADORIA DE MAGISTRADO. (...) DECADÊNCIA ADMINISTRATIVA E OFENSA 	AO 	PRINCÍPIO DA IRREDUTIBILIDADE 	DE 	SALÁRIOS 	NÃO CONFIGURADAS. (...)  3.	O Supremo Tribunal Federal pacificou entendimento de que, sendo a aposentadoria ato complexo, que só se aperfeiçoa com o registro no Tribunal de Contas da União, o prazo decadencial da Lei 9.784/1999 tem início a partir de sua publicação. Aposentadoria do Impetrante não registrada: inocorrência da decadência administrativa.  
4.	A redução de proventos de aposentadoria, quando concedida em desacordo com a lei, não ofende o princípio da irredutibilidade de vencimentos. Precedentes.  5.	Segurança denegada (grifos acrescidos) . 
8.5.	No que tange à incidência da contribuição previdenciária sobre as parcelas impugnadas, observa-se que, se determinada parcela está sendo paga ao arrepio do ordenamento jurídico, não é o fato de incidir contribuição previdenciária sobre essa parcela que a transmudará de ilegal para legal. 
8.6.	Assim, não há como se acolher os argumentos apresentados pela recorrente. 
9.  	Da modulação dos efeitos do acórdão recorrido 
9.1. Assevera que, em respeito à segurança jurídica, o STF modulou os efeitos da decisão do RE 638.115/CE (Tema 395) , para resguardar as decisões administrativas já consolidadas e o pagamento da vantagem até que haja sua incorporação por reajustes futuros e ressalvar os pagamentos anteriores, decorrentes de decisão administrativa (peça 39, 35-36) . 
9.2. Por isso, em caráter sucessivo, caso não seja acolhida a tese anterior, requer que seja aplicada a modulação de efeitos determinada pelo STF, para garantir a percepção da vantagem até que seu montante seja incorporado por reajustes remuneratórios posteriores (peça 39, p. 36) . 
Análise 
9.3. Não se tem notícia de que a questão da incorporação irregular de quintos de função - esta paga indistintamente a todos os ocupantes do cargo de analista judiciário, especialidade oficial de justiça avaliador federal -, tenha sido controvertida neste Tribunal, a ponto de justificar uma modulação dos efeitos do acórdão ora recorrido, tal como ocorreu com os quintos decorrentes do exercício de funções comissionadas, no período compreendido entre 8/4/1998 e 4/9/2001. 
9.4. Demais disso, o mérito deste processo não diz respeito ao que foi decidido no RE 638.115/CE (Tema 395) , pelo Pretório Excelso. 
9.5. 	Nesse sentir, opina-se pela rejeição das alegações da recorrente. 
10.  	Dos precedentes na Justiça Federal 
10.1. Aduz-se a existência de precedentes favoráveis na Justiça Federal, com base nos seguintes argumentos. 
10.2. Os efeitos do procedimento determinado pelo TCU foram combatidos em Juízo, em ação coletiva do Sisejufe-RJ (Processo 0098714.30.2017.4.02.5101, 5ª Turma Especializada do Tribunal Regional Federal da 2ª Região, 29/5/2018) , com acórdão favorável à manutenção das parcelas de VPNI, sem prejuízo da GAE, além de muitos outros citados pelo recorrente (peça 39, p. 32-34) . 
Análise 
10.4. Conforme visto nos subitens 5.5 a 5.15 desta instrução, a conclusão de que a presente concessão é ilegal deveu-se, unicamente, à interpretação do Ato Regulamentar 641/1987 do Conselho da Justiça Federal (CJF) , c/c o art. 4º, § 1º, da Lei 11.416/2006, utilizando-se regras de Hermenêutica Jurídica. 
10.5. No que tange à jurisprudência trazida à colação pela recorrente, observa-se que os juízes são independentes e somente se submetem à lei, e não à jurisprudência. Sobre o tema, traz-se à colação a doutrina de Jorge Luiz Souto Maior e Valdete Souto Severo: 
 (...) o juiz tem o dever de se rebelar, de reagir, de não ceder, de reafirmar a sua independência, pois é isto que a humanidade, que debruçou sobre o direito toda a regulação das relações de poder, espera dele. Um juiz que, por conveniência, se curva ao entendimento de outros juízes, proferindo decisões contrárias à sua convicção jurídica; que, por comodidade, aplica uma lei que fere a Constituição ou algum preceito dos direitos humanos ou direitos fundamentais; que, por receio de qualquer natureza ou medo, acaba cumprindo uma "ordem" ilegal; ou que, meramente, se abstém de "denunciar" as ameaças que sofra com relação à sua independência; que não exerce com liberdade e responsabilidade as suas atribuições, deixa de ser digno da função que exerce, perde, enfim, na essência, a designação de um autêntico magistrado e quem perde com isto é toda a sociedade (in O Processo do Trabalho como instrumento do Direito do Trabalho e as ideias fora de lugar do Novo CPC. São Paulo: LTr, 2015, p. 107-108) 
10.6. 	Acrescente-se a doutrina de Mauro Schiavi: 
Hodiernamente se exige uma postura mais ativa do Juiz para garantir os resultados práticos do processo. A efetividade do processo depende não só de um Juiz imparcial e independente, mas, também, de um magistrado mais ousado, comprometido com a justiça e com os resultados úteis do processo (in Manual de Direito Processual do Trabalho, 4ª. Ed., São Paulo: LTr, 2011, p. 698) . 10.7. Corroborando essas ideias, registra-se o conselho de Benedito Calheiros Bonfim: 
A dócil submissão à jurisprudência estiola o espírito criador do advogado e do juiz. São os descontentes e os inconformados os propulsores do progresso, raciocínio válido também no campo da ciência do Direito (in Conselhos aos jovens advogados, 3ª Ed., Niterói, RJ: Impetus, 2012, p. 187) . 
10.8. De fato, a democracia se faz com respeito à diferença e com divergências. Assim, continua Fábio Konder Comparato: 
A independência funcional da magistratura, assim entendida, é uma garantia institucional do regime democrático. O conceito institucional foi elaborado pela doutrina publicista alemã à época da República de Weimar, para designar as fontes de organização dos Poderes Públicos, cuja função é assegurar o respeito aos direitos subjetivos fundamentais, declarados na Constituição (grifos acrescidos) (apud Jorge Luiz Souto Maior e Valdete Souto Severo, in O Processo do Trabalho como instrumento do Direito do Trabalho e as ideias fora de lugar do Novo CPC. São Paulo: LTr, 2015, p. 114) . 
10.9. Observa-se que a submissão dos juízes somente à lei não é uma idiossincrasia do Direito brasileiro, mas encontra ressonância na Alemanha, na Áustria, na Dinamarca, na Espanha, na França, na Grécia, na Irlanda, na Itália e em Portugal, conforme pontuam Jorge Luiz Souto Maior e Valdete Souto Severo: 
Na Alemanha, há disposição expressa no sentido de que "os juízes são independentes e somente se submetem à lei" (art. 97) . Na Áustria, "Os juízes são independentes no exercício de suas funções judiciárias" (art. 87) . Na Dinamarca, "No exercício de suas funções os magistrados devem se conformar à lei" (art. 64) . Na Espanha, "A justiça emana do povo e ela é administrada em nome do rei por juízes e magistrados que constituem o poder judiciário e são independentes, inamovíveis, responsáveis e submetidos exclusivamente ao império da lei" (art. 117) . Há também norma dispondo que "Toda pessoa tem o direito de obter a proteção efetiva dos juízes e tribunais para exercer seus direitos e seus interesses legítimos, sem que em nenhum caso esta proteção possa lhe ser recusada" (art. 24) . 
No mesmo pórtico, o ordenamento jurídico francês prevê: "O presidente da República é garante da independência da autoridade judiciária. Ele é assistido pelo Conselho superior da magistratura. Uma lei orgânica traz estatuto dos magistrados. Os magistrados de carreira são inamovíveis" (art. 64) . Na Grécia, há disposição no sentido de que: "A justiça é composta por tribunais constituídos de magistrados de carreira que possuem independência funcional e pessoal" (art. 87-1) e de que "No exercício de suas funções, os magistrados são submetidos somente à Constituição e às leis; eles não são, em nenhum caso, obrigados a se submeter a disposições contrárias à Constituição" (art. 87-2) . Na Irlanda, "Os juízes são independentes no exercício de suas funções judiciárias e submetidos somente à presente Constituição e à lei (art. 35-2) . Na Itália: "A justiça é exercida em nome do povo. Os juízes se submetem apenas à lei" (art. 101) . Em Portugal, "os juízes são inamovíveis. Eles não poderão ser multados, suspensos, postos em disponibilidade ou exonerados de suas funções fora dos casos previstos pela lei" (art. 218-1) . E mais: "os juízes não podem ser tidos por responsáveis de suas decisões, salvo exceções consignadas na lei" (art. 218-2) (in O Processo do Trabalho como instrumento do Direito do Trabalho e as ideias fora de lugar do Novo CPC. São Paulo: LTr, 2015, p.115) . 
10.10. Ante esses ponderosos argumentos, entende-se que este Tribunal deve interpretar o regramento dos quintos de acordo com as regras de Hermenêutica, e não guiado por precedentes jurisprudenciais oscilantes e superados, que não informam um norte seguro a ser seguido.  
10.11. 	Destarte, opina-se pela rejeição dos argumentos apresentados pelo recorrente. 
CONCLUSÃO 
11.	Da análise de mérito, conclui-se que: 
a)	a função de execução de mandados não tem natureza jurídica de função de confiança; 
b)	é ilegal a acumulação de quintos com a GAE; 
c)	não ocorreu violação aos princípios da segurança jurídica e da vedação de interpretação retroativa;   
d)	não houve violação aos princípios da irredutibilidade de vencimentos e, tampouco, do caráter contributivo das parcelas impugnadas; 
e)	não é pertinente a modulação dos efeitos do acórdão recorrido; 
f)	os precedentes na justiça federal não vinculam esta Corte de Contas. 
11.1. 	Por conseguinte, deve-se negar provimento ao presente recurso. 
PROPOSTA DE ENCAMINHAMENTO 
13. Ante o exposto, submetem-se os autos à consideração superior, propondo-se, com fundamento no art. 48 da Lei 8.443/1992: 
a)	conhecer do recurso e, no mérito, negar-lhe provimento; 
b)	informar ao recorrente e demais interessados do acórdão a ser proferido, destacando que o relatório e o voto que o fundamentam podem ser acessados por meio do endereço eletrônico www.tcu.gov.br/acordaos:
3.	O i. representante do Ministério Público especializado, Procurador Sérgio Ricardo Costa Caribé, emitiu parecer à peça 65, no qual corrobora as conclusões da unidade instrutiva, verbis:
"Trata-se de pedido de reexame interposto contra decisão deste Tribunal que considerou ilegal o ato de aposentadoria da recorrente e negou o seu registro. 
2.	Segundo o referido decisum, a negativa de registro ocorreu em razão de que foi incorporada parcela de Quintos/Décimos relativa a função inerente ao próprio cargo do interessado e cumulativamente com a Gratificação de Atividade Externa (GAE) , o que caracteriza a ocorrência de bis in idem. 
3.	A Secretaria de Recursos (Serur) , após analisar individualmente os argumentos apresentados na peça recursal, propõe conhecer do presente recurso, para, no mérito, negar-lhe provimento, por entender que não foram trazidos aos autos argumentos capazes de modificar a deliberação recorrida. 
4.	De fato, ao analisar a peça recursal, é possível observar que os argumentos trazidos pela recorrente não permitem afastar as irregularidades apontadas na deliberação recorrida, pelos motivos expostos a seguir. 
5.	Sobre a percepção cumulativa da GAE com os Quintos/Décimos, vale destacar que o Supremo Tribunal Federal se pronunciou acerca da matéria nos autos do MS 35.662/DF, oportunidade na qual rechaçou a percepção simultânea dessas duas vantagens, por se tratarem de vantagens concedidas sob o mesmo fundamento, o que caracteriza bis in idem, senão vejamos:  
EMBARGOS DE DECLARAÇÃO NOS EMBARGOS DE DECLARAÇÃO NO AGRAVO REGIMENTAL NO MANDADO DE SEGURANÇA. TRIBUNAL DE CONTAS DA UNIÃO. APRECIAÇÃO DA LEGALIDADE DO 	ATO 	DE 	CONCESSÃO INICIAL DE APOSENTADORIA. IMPOSSIBILIDADE DE CUMULAÇÃO DE PARCELA DE QUINTOS  TRANSFORMADA EM VANTAGEM PESSOAL NOMINALMENTE IDENTIFICADA -  VPNI COM A GRATIFICAÇÃO DE ATIVIDADE EXTERNA - GAE. CONTROVÉRSIA  DISTINTA DA VERSADA NO RE 638.115/CE-RG. EMBARGOS ACOLHIDOS PARA PRESTAR ESCLARECIMENTOS, SEM MODIFICAÇÃO DO ACÓRDÃO EMBARGADO.  
I - O RE 638.115/CE-RG, da relatoria do Ministro Gilmar Mendes, versa sobre a incorporação de quintos no tocante ao exercício de funções comissionadas no período compreendido entre a edição da Lei 9.624/1998 e a MP 2.225-48/2001. II - A controvérsia estabelecida nestes autos é diferente. Além de os quintos em questão terem sido incorporados antes das referidas normas, o que se discute neste feito é a impossibilidade de cumulação destes com a Gratificação de Atividade Externa - GAE, por serem vantagens conferidas com base na mesma fundamentação. III - Conforme a jurisprudência desta Suprema Corte, são inacumuláveis vantagens concedidas sob o mesmo fundamento. Precedentes. IV - Embargos de declaração acolhidos para prestar esclarecimentos, sem modificação do acórdão embargado (destaques inseridos) 
6.	Da mesma forma, no que se refere à incorporação de Quintos/Décimos relativos à função de Oficial de Justiça Avaliador, a jurisprudência deste Tribunal é firme no sentido da sua impossibilidade de incorporação, por se tratar de parcela inerente ao próprio cargo dos servidores que exercem a referida atividade. (Acórdão 1738/2021-TCU-Primeira Câmara, relatado pelo Ministro Benjamin Zymler) 
7.	Nesse mesmo sentido, pode-se citar, ainda, o Acórdão 2784/2016-TCU-Plenário, relatado pelo Ministro Benjamin Zymler, o qual também tratou da acumulação ilegal de Quintos/Décimos com a Gratificação de Atividade Executiva (GAE) , cuja ementa transcreve-se a seguir: 
PESSOAL. SERVIDORES DO PODER JUDICIÁRIO. LEGALIDADE DE UM DOS ATOS. PERDA DE OBJETO DE OUTRO. OFICIAL DE JUSTIÇA AVALIADOR. FC-5. EXAME DA NATUREZA JURÍDICA DA VANTAGEM, PAGA INDISTINTAMENTE A TODOS OS OCUPANTES DO CARGO. PAGAMENTO CUMULATIVO DE QUINTOS DESSA FUNÇÃO COM A GAE. BIS IN IDEM. CONSIDERAÇÕES SOBRE A MATÉRIA. ILEGALIDADE E NEGATIVA DE REGISTRO DE ALGUNS DOS ATOS. DETERMINAÇÕES 
8.	Sobre este último decisum, não é demais transcrever os principais trechos que explicam de forma detalhada a matéria, in verbis: 
5.	(...) verifico que consta dos atos daqueles que se inativaram no cargo de Analista Judiciário, especialidade Oficial de Justiça Avaliador, o pagamento da vantagem dos quintos, decorrentes da função comissionada FC-5, que teve origem na Gratificação de Representação de Gabinete instituída por meio de normativos internos. 
6.	Ocorre que tanto a GRG quanto a FC-5 não possuía natureza de função de confiança, pois era paga a todos os ocupantes do cargo efetivo de Analista Judiciário, especialidade Oficial de Justiça Avaliador. Logo, a 'investidura' na função não dependia de escolha da autoridade, do quesito confiança, inerente a todos os ocupantes de função comissionada. Tampouco poderiam seus ocupantes ser demitidos ad nutum. Assim, a despeito do nomen iuris, claro está que se tratava de verdadeira gratificação paga em razão do exercício das atribuições típicas do cargo (execução de mandados) e criada por normativos internos do TRF da 2ª Região.  
7.	Posteriormente, quando do advento da Lei 9.421/1996, a GRG paga aos Oficiais de Justiça foi transformada em FC-5.  
8.	Embora a própria criação dessa gratificação, por meio de ato administrativo, pudesse ser examinada sob o aspecto da legalidade, o fato é que essa vantagem não possui natureza de função (pois paga indistintamente a todos os Oficiais de Justiça) e, portanto, não teria o condão de gerar a incorporação de quintos.  
9.	Nessa linha, cumpre mencionar o Acórdão 1473/2009-TCU-Segunda Câmara (relator Ministro José Jorge) , no qual se considerou ilegal o pagamento de gratificação de representação oriunda de 'função' atribuída a Consultor Legislativo do Senado. O relator acolheu o entendimento do então titular da Sefip, assim vazado:  
'À luz dessas definições, parece-nos fora de dúvida que a gratificação de representação paga aos Consultores Legislativos - a exemplo do que já se verificava, a despeito de sua designação oficial, com a anterior 'função comissionada' que lhe deu origem - não se confunde com as funções de confiança, as funções gratificadas ou, muito menos, com os cargos em comissão. 
De fato, a gratificação de representação não se encontra associada ao desempenho de encargos especiais atribuídos a apenas uma parte dos Consultores; também não depende da relação de confiança entre o beneficiário e a autoridade responsável pela nomeação; não é transitória e nem pode ser suprimida discricionariamente da remuneração dos servidores. Antes, a gratificação de representação tipifica uma vantagem inerente ao cargo efetivo de Consultor Legislativo, de sorte que o requisito essencial para sua percepção é precisamente a investidura no cargo. 
 (...) 
De outra parte, como corolário, não é demais salientar que, tratando-se de vantagem própria do cargo efetivo, a gratificação de representação, assim como a função comissionada que a precedeu, em hipótese alguma poderia dar ensejo à incorporação de quintos. 
Com efeito, afora o quanto estabelecido no art. 50 da Lei 8.112/1990, tem-se que o instituto da incorporação de funções, enquanto existente, tinha por objetivo precípuo proporcionar estabilidade financeira àqueles servidores que, investidos por longo período em funções comissionadas, viamse permanentemente sujeitos a drástica redução no padrão de seus vencimentos, em face do caráter transitório dessas funções, o que poderia, inclusive, comprometer sua independência e exação no exercício de suas atribuições. Tal, como visto, jamais foi o caso da gratificação de representação ou da função comissionada conferida aos Consultores Legislativos, que, por constituir vantagem intrinsecamente vinculada ao cargo efetivo, sempre teve, por definição, caráter permanente'. 
10.	Ademais, não se deve olvidar que o art. 16 da Lei 11.416/2006, que instituiu a Gratificação de Atividade Externa (GAE) , devida exclusivamente ao Oficial de Justiça Avaliador, vedou a percepção dessa gratificação para os servidores designados para o exercício de função comissionada e para os ocupantes de cargo em comissão: 
Art. 16.  Fica instituída a Gratificação de Atividade Externa - GAE, devida exclusivamente aos ocupantes do cargo de Analista Judiciário referidos no § 1o do art. 4o desta Lei. 
§ 1º A gratificação de que trata este artigo corresponde a 35% (trinta e cinco por cento) do vencimento básico do servidor. 
§ 2º É vedada a percepção da gratificação prevista neste artigo pelo servidor designado para o exercício de função comissionada ou nomeado para cargo em comissão.' (grifei) 
11.	Ora, se a GAE não é devida ao servidor ativo que exerce função ou cargo em comissão, não é possível concedê-la ao inativo que se aposenta com as vantagens previstas no do art. 193 da Lei 8.112/1990, sob pena de conferir tratamento mais vantajoso ao inativo que ao ativo. Ou bem o inativo carreia para sua aposentadoria as vantagens inerentes ao cargo comissionado ou percebe a gratificação criada para remunerar o Oficial de Justiça pelo desempenho exclusivo das atribuições típicas de seu cargo.  
12.	Nesse ponto, deve-se registrar que os atos de alteração de fundamento legal emitidos pelo TRF da 2ª Região excluíram, de forma acertada, a parcela 'opção' para tornar viável o pagamento da GAE (vide, por exemplo, ato de peça 5) . 
13.	Quando, porém, se verifica que a função de confiança exercida na atividade era, de fato, gratificação inerente ao cargo efetivo ocupado pelo servidor, o pagamento de 'quintos', além de carecer de sustentação legal, constitui verdadeiro bis in idem, pois cria situação na qual se remunera duplamente o servidor sob o mesmo fundamento: exercício das atribuições de Oficial de Justiça. Diversa é a conclusão quando se verifica que os 'quintos' tiveram origem no exercício de outras funções, não relacionadas às atribuições de Oficial de Justiça. Nessa situação, constitui vantagem paga a qualquer ocupante de cargo efetivo que tenha exercido no passado, no prazo estipulado em lei, cargo comissionado/função de confiança. 
14.	De igual forma, não se pode admitir o pagamento da parcela 'opção', seja ela decorrente ou não da FC-5 atribuída aos Oficiais de Justiça, ao inativo que percebe a GAE, em razão da vedação expressa contida no § 2º do art. 16 da Lei 11.416/2006, ainda que a mencionada parcela tenha origem em outra função de confiança e decorra da exata aplicação do art. 193 da Lei 8.112/1990.  
15.	Do contrário, estar-se-ia conferindo tratamento mais vantajoso ao servidor inativo que ao ativo, o que não parece razoável, por contrariar o objetivo do § 2º do art. 16 da Lei 11.416/2006, que consiste não apenas em remunerar o Oficial de Justiça pelo desempenho de suas atribuições, senão também estimulá-lo a se manter na atividade para a qual foi admitido. 
16.	Sendo assim, até mesmo o servidor que tenha a seu favor ato de aposentadoria já registrado há mais de cinco anos, do qual constou a incorporação de 'quintos' e/ou o pagamento da 'opção', perde o direito a essas parcelas se optar por receber a GAE. 
9.	Ademais, verifica-se que a deliberação recorrida foi proferida de acordo com todas as normas processuais aplicáveis à apreciação de atos, para fins de registro, e observou os princípios da segurança jurídica, da isonomia e do direito adquirido, ao ter dispensado a devolução dos valores indevidamente recebidos de boa-fé pela recorrente, nos termos do Enunciado 106 da Súmula de Jurisprudência deste Tribunal. 
10.	Ante o exposto, este membro do Ministério Público de Contas, em consonância com a Unidade Técnica, entende que o presente pedido de reexame deve ser conhecido, para, no mérito, ter seu provimento negado".
É o relatório.

Romeu da Cunha Gomes (43.513/OAB-BA), representando Iracema Lima Velame Branco.

Procurador Sergio Ricardo Costa Caribé.

APOSENTADORIA. INCORPORAÇÃO IRREGULAR DE QUINTOS COM FUNÇÃO PAGA INDISTINTAMENTE A TODOS OS OCUPANTES DO CARGO DE ANALISTA JUDICIÁRIO, ESPECIALIDADE OFICIAL DE JUSTIÇA AVALIADOR FEDERAL. ILEGALIDADE. PEDIDOS DE REEXAME. ARGUMENTOS INSUFICIENTES PARA ALTERAR O JUÍZO PELA ILEGALIDADE DAS CONCESSÕES. NEGATIVA DE PROVIMENTO.

APOSENTADORIA (APOS)

Secretaria de Recursos (Serur); Secretaria de Fiscalização de Integridade de Atos e Pagamentos de Pessoal e de Benefícios Sociais (Sefip).

Inicialmente, registro que atuo nestes autos em sucessão ao Ministro Raimundo Carreiro (art. 153 do RI/TCU) , sorteado na forma do inciso I do art. 154 do RI/TCU e arts. 21 e 22 da Resolução TCU nº 175/2005 (peça 55) .
2.	Em exame pedido de reexame interposto por Iracema Lima Velame Branco, servidora aposentada do Tribunal Regional Federal da 1ª Região, contra Acórdão 8369/2021-TCU-Segunda Câmara (peça 10) , relator o Ministro Augusto Nardes, que julgou ilegal os ato inicia de aposentadoria e negou-lhe registro, em razão da indevida incorporação de quintos decorrentes do exercício de função de oficial de justiça avaliador (FC-05) , em desacordo com a legislação de regência.
3.	Presentes os requisitos de admissibilidade previstos no art. 48 da Lei 8.443/1992, conheço dos recursos, em ratificação ao despacho do Ministro Raimundo Carreiro à peça 57.
4.	A Secretaria de Recursos, em manifestação transcrita no relatório precedente, e com anuência do MP/TCU, propõe conhecer dos pedidos de reexame e, no mérito, rejeitá-los, com a seguinte conclusão:
	11.	 Da análise de mérito, conclui-se que: 
a)	a função de execução de mandados não tem natureza jurídica de função de confiança; 
b)	é ilegal a acumulação de quintos com a GAE; 
c)	não ocorreu violação aos princípios da segurança jurídica e da vedação de interpretação retroativa;   
d)	não houve violação aos princípios da irredutibilidade de vencimentos e, tampouco, do caráter contributivo das parcelas impugnadas; 
e)	não é pertinente a modulação dos efeitos do acórdão recorrido; 
f)	os precedentes na justiça federal não vinculam esta Corte de Contas.
5.	Acolho, na essência, as conclusões exaradas pela Serur, as quais desde já incorporo às minhas razões de decidir, sem prejuízo das considerações a seguir.
6.	A incorporação da vantagem de quintos pelo exercício de funções inerentes à estrutura remuneratória do cargo efetivo (Analista Judiciário - Execução de Mandados) , é circunstância que torna ilegal o referido pagamento, consoante jurisprudência do TCU ilustrada em ementas retiradas da jurisprudência selecionada:
"É indevido o pagamento ao aposentado de parcela de quintos ou de opção cumulativamente com a Gratificação de Atividade Externa (GAE) devida exclusivamente aos ocupantes do cargo de Analista Judiciário, especialista Oficial de Justiça Avaliador, instituída pelo art. 16 da Lei 11.416/2006, uma vez que o mesmo dispositivo legal vedou a percepção dessa gratificação pelos servidores designados para o exercício de função comissionada e para os ocupantes de cargo em comissão, não se podendo dar tratamento mais vantajoso ao inativo do que ao ativo". (Acórdão 2784/2016-TCU-Plenário e 13.312/2021-TCU-1ª Câmara, rel. Min. Benjamin Zymler e 3.574/2019-TCU-2ª Câmara, rel. Min. André de Carvalho) 
"É indevida a incorporação de quintos decorrente de gratificação ou função comissionada (GRG, FC 5, GAE) devida exclusivamente aos ocupantes do cargo de Analista Judiciário, especialidade Oficial de Justiça Avaliador. Independentemente do nome, a vantagem paga em razão do exercício das atribuições típicas do cargo não gera a incorporação de quintos, pois não tem a natureza de função de confiança, cuja investidura depende de escolha por parte da autoridade e cuja exoneração pode se dar ad nutum". (Acórdão 1738/2021-TCU-Primeira Câmara e 5.443/2020-TCU-1ª Câmara, rel. Min. Benjamin Zymler e Acórdão 1616/2017-TCU-Primeira Câmara, rel. Min. Vital do Rêgo) 
7.		No que se refere à servidora aposentada Iracema Lima Velame Branco, descabem os argumentos relativos à natureza de função de confiança da execução de mandados, visto que, como bem pontuou a Serur, essas funções são indistintamente atribuídas a todos os oficiais de justiça avaliadores no exercício das atribuições inerentes e próprias do cargo, e não exigem a fidúcia de uma autoridade superior, característica das funções de confiança stricto senso. 
8.	Nos arestos mencionados, restou decidido que a FC relativa aos Analistas Judiciários cujas funções são relacionadas com a execução de mandados e atos processuais de natureza externa, não possuía natureza de função de confiança, pois é paga a todos os ocupantes desse cargo, na especialidade de Execução de Mandados, por força da Lei 11.416/2006, que criou a Gratificação de Atividade Externa - GAE. Não se trata, portanto, de função que dependesse da confiança da autoridade competente, pois inerente a todos os ocupantes do referido cargo. Na linha do que restou consignado no voto conduto do Acórdão 2784/2016-TCU-Plenário, adrede citado:
"quando se verifica que a função de confiança exercida na atividade era, de fato, gratificação inerente ao cargo efetivo ocupado pelo servidor, o pagamento de "quintos", além de carecer de sustentação legal, constitui verdadeiro bis in idem, pois cria situação na qual se remunera duplamente o servidor sob o mesmo fundamento: exercício das atribuições de Oficial de Justiça. Diversa é a conclusão quando se verifica que os "quintos" tiveram origem no exercício de outras funções, não relacionadas às atribuições de Oficial de Justiça. Nessa situação, constitui vantagem paga a qualquer ocupante de cargo efetivo que tenha exercido no passado, no prazo estipulado em lei, cargo comissionado/função de confiança"
9.	Não bastasse, a Lei 11.416/2006, em seu art. 16, veda a percepção da GAE para os servidores designados para o exercício de função comissionada e para os ocupantes de cargo em comissão, verbis:
Art. 16. Fica instituída a Gratificação de Atividade Externa - GAE, devida exclusivamente aos ocupantes do cargo de Analista Judiciário referidos no § 1º do art. 4º desta Lei. 
§ 1º A gratificação de que trata este artigo corresponde a 35% (trinta e cinco por cento) do vencimento básico do servidor.
§ 2º É vedada a percepção da gratificação prevista neste artigo pelo servidor designado para o exercício de função comissionada ou nomeado para cargo em comissão. (Grifei) 
10.	Igualmente não merecem guarida os argumentos relativos à violação do princípio da irredutibilidade de vencimentos, decorrente da supressão da cumulação da VPNI (quintos de FC-05) com a GAE, visto que o caso concreto versa sobre correção de ilegalidades identificadas na composição dos proventos de aposentadoria. Nessa toada tem seguido o próprio STF, dentre outras, na seguinte ementa, litteris:
AGRAVO REGIMENTAL EM MANDADO DE SEGURANÇA. IMPETRAÇÃO VOLTADA CONTRA ACÓRDÃO PROFERIDO PELO TRIBUNAL DE CONTAS DA UNIÃO COM O QUAL ELE DETERMINOU O CORTE DE VANTAGENS QUE CONSIDEROU TEREM SIDO ILEGALMENTE AGREGADAS AOS PROVENTOS DE APOSENTADORIA DE SERVIDOR PÚBLICO. ADMISSIBILIDADE. 
1. Está assentado na jurisprudência do Supremo Tribunal Federal o entendimento de que não se aplica ao TCU, no exercício do controle da legalidade de aposentadorias, a decadência administrativa prevista na Lei nº 9.784/99. 
2. Tampouco se pode falar em desrespeito ao princípio da irredutibilidade de vencimentos quando se determina a correção de ilegalidades na composição de proventos de aposentadoria de servidores públicos. 
3. Não ocorre violação da autoridade da coisa julgada quando se reconhece a incompatibilidade de novo regime jurídico com norma anterior que disciplinava a situação funcional de servidor público. Precedentes. (MS 27.580 AgR, Rel. Min. Dias Toffoli, 1ª Turma, DJe 7/10/2013) (Grifei) 
11.	Por idêntica vereda seguiu o Superior Tribunal de Justiça, em mais de uma oportunidade, conforme exemplifico, verbis:
"ADMINISTRATIVO. PROCURADORES FEDERAIS. QUINTOS E DÉCIMOS. ADICIONAL POR TEMPO DE SERVIÇO. CUMULAÇÃO. SUBSÍDIO. LEI 11.358/2006. MP 305/2006. IMPOSSIBILIDADE. DIREITO ADQUIRIDO. INEXISTÊNCIA. 1. É pacífico o entendimento desta Corte no sentido de que 'os servidores públicos não têm direito adquirido a regime de remuneração, mas sim à irredutibilidade de vencimento, não havendo falar em direito adquirido ao recebimento de adicionais ou vantagens pessoais após a edição da Lei 11.358/2006, que instituiu nova forma de remuneração por meio de subsídio fixado em parcela única' (...) " (AgInt no REsp 1233179/RS, Rel. Ministro Sérgio Kukina, Primeira Turma, julgado em 4/5/2017, DJe 11/5/2017; no mesmo sentido, AgRg no AREsp 770.103/RS, Rel. Ministro Benedito Gonçalves, Primeira Turma, julgado em 05/05/2016, DJe 16/05/2016) 
12.	Conforme se verifica no espelho à peça 4, p. 4, a servidora acumula indevidamente a Gratificação de Atividade Judiciária (GAJ) , a Gratificação de Atividade Externa (GAE) e a Vantagem de Caráter Pessoal ("quintos") , o que confirma ser escorreita a decisão combatida. 
13.	Acompanho ainda a Serur quanto aos demais argumentos esgrimidos, relativos à modulação dos efeitos do acórdão recorrido, do direito adquirido, da segurança jurídica, da isonomia e da vedação de interpretação retroativa, os quais foram devidamente e detalhadamente refutados pela Secretaria instrutiva, conforme transcrição no relatório, motivo pelo qual abstenho-me de tecer considerações adicionais.  
14.	No que toca aos precedentes da Justiça Federal mencionados pela recorrente, além das ponderações feitas pela Serur à peça 62, p. 10-11, assinalo que a servidora não demonstrou ter sido pessoalmente beneficiada em qualquer deles, seja como representada, seja como substituta processual, em decisão precária ou transitada em julgado, motivo pelo qual esta Corte de Contas não se encontra vinculada às referidas decisões, em face do já decantado princípio da independência das instâncias administrativa, cível e criminal. 
15.	À luz dessas considerações, acolho parcialmente a proposta de encaminhamento da unidade técnica, no sentido de negar provimento ao pedido de reexame da Sra. Iracema Lima Velame Branco.
	Do exposto, VOTO por que seja aprovado o Acórdão que ora submeto a este Colegiado.
TCU, Sala das Sessões Ministro Luciano Brandão Alves de Souza, em 22 de março de 2022.
ANTONIO ANASTASIA 
Relator